臺灣高雄地方法院民事判決　　　　　　　　95年度建字第96號
原　　　告　新泉營造股份有限公司
法定代理人　甲○○
訴訟代理人　黃振銘律師
被　　　告　高雄市政府地政處
法定代理人　乙○○
訴訟代理人　周村來律師
　　　　　　周元培律師
上列當事人間給付工程款事件，本院於民國96年7 月27日言詞辯
論終結，判決如下：
    主  文
被告應給付原告新台幣壹佰壹拾肆萬壹仟肆佰玖拾伍元及自民國
九十五年十一月八日起至清償日止，按週年利率百分之五計算之
利息。
訴訟費用由被告負擔。
本判決於原告以新台幣拾捌萬元供擔保後，得假執行；但被告
如以新台幣壹佰壹拾肆萬壹仟肆佰玖拾伍元供擔保後，得免為假
執行。
    事實及理由
一、原告主張：其於民國93年1 月15日間向被告承攬「高雄市楠
    梓區翠屏國中鄰近地區區段徵收工程」（下稱系爭工程），
    該工程已於93年6 月30日完工，並於同年11月16日驗收合格
    ，被告尚有約定報酬新台幣1,141,495 元未為給付，依承攬
    契約之法律關係請求給付該部分報酬；並聲明：(一)被告應給
    付原告1,141,495 元及自起訴狀繕本送達翌日起至清償日止
    按週年利率5 ％計算之利息；(二)願供擔保請准宣告假執行。
二、被告抗辯：依系爭工程所訂契約（下稱系爭工程契約）第6
    條第2 款約定，系爭工程按實做數量結算，而部分「遠運填
    土」項目（下稱系爭遠運填土項目）所施作之土方22,314立
    方公尺（下稱系爭土方），係施工期間由被告相關部門即高
    雄市政府工務局下水道工程處（下稱下水道工程處）所提供
    ，原告未實際支出購土費用，且系爭土方亦非原告所運送，
    無運費之支出，依上開約定，就系爭遠運填土項目之每立方
    公尺購土費8 元、每立方公尺運輸費35.5元、上開總價1 ％
    之勞工安全衛生設備及管理費、5 ％之包商利潤、5 ％之包
    商管理費、1 ％之自主性管理費，及上開費用總額5 ％之營
    業稅，合計1,141,495 元（22,314×【8 ＋35.5】×【1 ＋
    1 ％＋5 ％＋5 ％＋1 ％】×【1 ＋5 ％】≒1,141,495）
    之原訂報酬即應予以扣除；且原告於94年10月11日協調會已
    同意扣除上開報酬；又本院高雄簡易庭94年度雄簡字第2530
    號判決（下稱系爭前案）意旨，雖認如本案之情形，不受系
    爭工程契約第6 條第2 款實做數量結算約定之適用，應屬誤
    解；況依系爭前案之綜合判斷，雖認本案情形無上開依實做
    數量結算約定之適用，然仍認在此情形承攬人即原告受有不
    當得利之情形，則被告爰為抵銷之意思表示，從而原告之請
    求亦無理由；並聲明：(一)原告之訴駁回；(二)被告願供擔保請
    准免為宣告假執行。
三、原告就其主張兩造訂立系爭工程契約，系爭工程已完工並驗
    收合格，被告尚有約定報酬1,141,495 元未為給付之事實，
    已提出系爭工程契約節本、系爭工程之工程結算驗收證明書
    、工程結算書、發包工程竣工計價單、結算明細表(甲)、(乙)、
    催告給付函各1 份（詳卷第6 頁起、第75頁起）為證，且為
    被告所不爭執，堪信為真實。而按稱承攬者，謂當事人約定
    ，一方為他方完成一定之工作，他方俟工作完成，給付報酬
    之契約，民法第490 條第1 項定有明文；本件原告向被告承
    攬系爭工程，既已完工且驗收合格，依上開規定，原告自得
    向被告請求給付約定之報酬。惟被告仍執上開情詞置辯，則
    本件爭執即在於：(一)系爭遠運填土項目依系爭工程契約第6
    條第2 款之約定應否給付施作報酬？(二)兩造於94年10月11
    日協調會已否就系爭遠運填土項目報酬達成協議？(三)如系爭
    遠運填土項目之報酬不得依系爭工程契約第6 條第2 款之約
    定扣除，原告是否受有不當得利？本院分述判斷意見如下：
  (一)關於系爭遠運填土項目依系爭工程契約第6 條第2 款之約定
    應否給付施作報酬：
    1.被告抗辯：系爭土方為下水道工程處之工程剩餘土方，由
      原告徵得下水道工程處同意後，再申請被告同意，使用於
      系爭工程，且下水道工程處業就上開剩餘土方支出廢棄費
      用、運輸費用之事實，已提出原告同意收受系爭土方函3
      份、審計部高雄市審計處說明系爭土方由下水道工程處之
      承攬人運輸至系爭工程工地認原告未支出該部分運輸費用
      函1 份、下水道工程處說明系爭土方由其承攬人運輸廢棄
      函1 份（詳卷第124 頁起）為證，且為原告所不爭執，亦
      堪信為真實；原告雖主張為取得系爭土方曾支出相當費用
      ，並聲請傳喚證人即其公司之工務課長黃克生證稱略以：
      為取得系爭土方，運用關係與下水道工程處承攬人開源營
      造股份有限公司、鎮源營造股份有限公司（下稱開源公司
      、鎮遠公司）交際及補貼運輸費，有支出費用等語（詳卷
      第114 頁），惟查，證人黃克生就支出費用之情形、細目
      並未詳為說明，原告亦未提出支出之單據加以證實，上開
      為系爭土方支出費用之主張，自難遽信為真實。
    2.依兩造不爭執之系爭工程契約第6 條第2 款之約定為：「
      本工程按照實做數量結算，即以契約中有工程項目及單價
      ，依竣工實做結算數量計給，有相關項目如稅金、利潤、
      管理費、工程品管費等另列一式計算者，應依結算總價與
      契約總價比例增減之」，有兩造各自提出之系爭工程契約
      節本附卷可稽（詳卷第7 頁、34頁），被告雖以原告未支
      出購土費、運輸費置辯，認系爭遠運填土項目之購土、運
      輸未經原告實際施作，毋須給付該部分購土、運輸及相關
      之勞工安全衛生設備及管理費、包商利潤、包商管理費、
      自主性管理費、營業稅，惟查：
      (1)由被告提出依系爭工程契約第4 條約定為契約文件之詳
        細價目表、單價分析表（詳卷第30頁事實及理由欄四之
        (二)，被告自承上開文件為契約文件）所記載，「遠運填
        土」本身即為工程項目，至「購土費」、「運輸費」等
        僅屬工程項目下之工料名稱，有該詳細價目表、單價分
        析表附卷可按（詳卷第67頁起），而依系爭工程契約第
        6 條第2 項所約定之「依竣工實做結算數量計給」者，
        既指系爭契約之工程項目，而非細部之工料名稱，則被
        告辯稱應就工料名稱之購土費、運輸費等，直接適用上
        開約定依竣工實作結算數量計給，依法即有未合。
      (2)系爭遠運填土項目業已施作完畢，此為兩造不爭之事實
        ，系爭土方雖原為下水道工程處所有，然下水道工程處
        係將系爭土方以工程剩餘土方處理，指示承攬人加以廢
        棄，除支出運輸費外，尚支出廢棄費用，此為被告所自
        承（詳卷第138 頁），而系爭土方確為原告自行尋覓，
        並經申請廢棄單位下水道工程處、用土單位被告同意後
        ，協調廢棄單位工程承攬人開源公司、鎮源公司將系爭
        土方運至系爭工程工地利用，此亦為被告所是認（詳卷
        第146 頁被告爭點結果摘要狀第2 頁第19行），則系爭
        遠運填土項目仍係由原告自行覓得並協調施作，尚難因
        系爭土方原為下水道工程處所有，或由下水道工程處支
        出運輸費用，而認原告未就系爭遠運填土項目施作。
      (3)系爭工程契約並未約定須實際支出費用，方可請求給付
        報酬，此有兩造提出之系爭工程契約書節本附卷可查（
        詳卷第6 頁、33頁），而系爭遠運填土項目既經由原告
        尋覓、申請、協調而完成，即屬系爭工程契約第6 條第
        2 項所約定之已「竣工實做結算數量」，從而原告依該
        約定請求報酬，依法即無不合。
  (二)關於兩造於94年10月11日協調會已否就系爭遠運填土項目報
    酬達成協議：
    1.原告主張使用系爭土方後，兩造間就是否扣除購土費有爭
      執，因而於上開時間召開協調會之事實，有被告提出之會
      議紀錄2 份（詳卷第88頁、99頁）為證，且為被告所不爭
      執，堪信為真實，而依上開被告內部簽核及簽核後寄送相
      關單位之會議紀錄記載比對，兩造、下水道工程處、鎮源
      公司、開源公司等於上開時間，對於系爭工程使用下水道
      工程處原有系爭土方之計價事宜開會討論，原告表示略以
      ：依被告過往慣例辦理，原則同意扣除購土費，惟請被告
      比照「本市大坪頂特定區○ 號道路毗鄰地區區段徵收工程
      」購土費處理方式辦理等語，結論略為：有關本處（指
      被告）收受下水道工程處系爭土方，於辦理決算時扣除購
      土費，另本案購土費之處理方式將參考「本市大坪頂特
      定區○ 號道路毗鄰地區區段徵收工程」之處理方式（現正
      由法院審理中）等語，惟於被告機關簽核過程中，結論第
      2 點被刪除，寄發各單位之會議紀錄，原告表示意見部分
      並無差異，但原有結論2 點，僅剩其中第(1)點，有該會議
      紀錄在卷可憑。
    2.依上開刪除前之內部簽核會議紀錄所示，兩造雖似已就系
      爭工程使用系爭土方應否給付報酬達成協議，然依事後被
      告尚可單方面否決其中一部結論，而原告亦無異議（詳卷
      第93頁）之情形，足見兩造就上開會議作結論時，僅係協
      調初步之共識，非就該爭執已達成協議；且原告另主張上
      開會議中所提及之「本市大坪頂特定區○ 號道路毗鄰地區區徵收工程」處理方式，即被告主辦之該工程依法院確
      定判決就類似情形應否給付購土費之認定，而該案業經系
      爭前案判決確定，認被告仍應給付該部分購土費之報酬，
      上開事實業經原告提出判決書1 份為證，並為被告所不爭
      執，亦堪信為真實，原告既於同意扣除購土費後，加註比
      照系爭前案之認定方式處理，顯見須於系爭前案為應予扣
      除購土費之認定後，原告始同意扣除，非無保留之完全同
      意扣除，從而即使認兩造在該次會議已達成協議，亦非如
      被告所辯原告毫無保留同意扣除；從而被告辯稱原告在該
      會議已終局的同意扣除系爭遠運填土項目下之購土費報酬
      ，自無可採。
  (三)關於如系爭遠運填土項目之報酬不得依系爭工程契約第6 條
    第2 款之約定扣除，原告是否受有不當得利？
    1.按無法律上原因而受利益，致他人受損害者，應返還其利
      益，民法第179 條前段固有明文；然不當得利之成立，必
      須無法律上之原因而受利益，致他人受損害，且該受利益
      與受損害之間有因果關係存在，始符要件，此有最高法院
      85年度台上字第2656號判決意旨可資參照。
    2.系爭遠運填土項目之土方雖原為被告相關之下水道工程處
      所有，然系爭土方對下水道工程處屬剩餘土方，已無用處
      ，本欲廢棄，即使轉運至系爭工程使用，亦係以廢棄方式
      處理，並支出廢棄費用（詳卷第138 頁），則縱原告未申
      請將之轉用於系爭工程，亦將廢棄於他處，失去系爭土方
      對下水道工程處而言，即難認受有損害，故原告縱然取得
      系爭土方受有利益，且與下水道工程處廢棄系爭土方有因
      果關係，亦難認原告所得之利益屬不當得利，被告辯稱原
      告受有不當得利可得抵銷，自無理由。且系爭土方如未轉
      運至系爭工程之工地使用，另廢棄於他處，亦須支出運輸
      費用，則即使因下水道工程處支出運輸費用，由開源公司
      、鎮源公司將系爭土方運至系爭工程工地，原告應支出未
      支出運輸費用而受有利益，然對下水道工程處而言，並未
      支出額外之運輸費用，難認受有損害，從而被告所辯原告
      受有運輸費用之不當得利，同無理由。至被告如認與同為
      高雄市政府之相關單位間，就剩餘土方之利用有提高效率
      之必要，自應主動加以協調，並於各單位取得共識後，作
      追減工程之契約變更手續，始得減免該部分報酬之支出，
      被告既未依此方式為之，即難認原告有何不當得利。
四、綜上所述，原告就系爭工程已施作完成之系爭遠運填土項目
    ，可向被告請求約定之報酬及依週年利率5 ％計算之法定遲
    延利息，從而被告應給付原告1,141,495 元及自起訴狀繕本
    送達翌日即95年11月8 日起至清償日止，按週年利率5 ％計
    算之利息。
五、兩造陳明願供擔保聲請宣告假執行或免為假執行，經核均與
    規定相符，爰分別酌定相當之擔保金額予以宣告。
六、據上論結，原告之訴為有理由，依民事訴訟法第78條、第
    390條第2項、第392條第2項 ，判決如主文。
中　　華　　民　　國　　96　　年　　8 　　月　　10　　日
                  民事第一庭審判長法　官　陳嘉惠
                                  法  官  廖純卿
                                  法  官  鄭峻明
正本係照原本作成。
如不服本判決，應於送達後20日內，向本院提出上訴狀並表明上
訴理由，如於本判決送達前提起上訴者，應於判決送達後10日內
補提上訴理由書（須附繕本）。
中　　華　　民　　國　　96　　年　　8 　　月　　10　　日
                                書記官　鍾淑美
